【裁判字號】    92,上訴,998
【裁判日期】    920805
【裁判案由】    偽造有價證券等
【裁判全文】
臺灣高等法院高雄分院刑事判決                    九十二年度上訴字第九九八號
    上  訴  人
    即  被  告  甲○○
    選任辯護人  曾慶雲律師
右上訴人因偽造有價證券等案件，不服臺灣屏東地方法院九十一年度自字第三七號中
華民國九十二年四月十一日第一審判決，提起上訴，本院判決如左：
    主  文
原判決撤銷。
甲○○意圖供行使之用，而偽造有價證券，處有期徒刑貳年，緩刑參年。偽造如附表
三所示之本票貳張及偽造之「陳春和」印章壹枚均沒收。
    事  實
一、甲○○任教於國立屏東師範學院，因其所招集之合會遭部分會員倒會，須籌錢週
    轉，竟思以會養會，而基於意圖為自己不法所有及行使偽造私文書之概括犯意，
    先於民國八十八年十月一日，自任會首，邀集乙○○、丁○○、丙○○、蔡德章
    、古雲鴻等三十六人訂立合會契約（共計四十五會，以下簡稱「第一會」），約
    定活會會員應自八十八年十月起至九十二年六月止，於每月領薪日，每會繳付會
    款新台幣（下同）兩萬元予會首甲○○，甲○○則應於上開期間之每月二十五日
    在屏東縣屏東市○○路一號（即屏東師範學院體育室內）主持開標，由出標會員
    在會款上附加利息之方式（即外標制），由最高者標取合會金。惟甲○○竟另虛
    列「陳春合」在互助會會單內，佔有兩會，以便日後俟機冒用該人名義標取合會
    金。八十九年一月二十五日，甲○○即在開標地點偽造「陳春合」之署名並填寫
    六千元之利息於未載明「標單」之紙張上，行使冒用「陳春合」標單標取該次合
    會金，足以生損害於其他活會會員，致活會會員不知情而陷於錯誤，而繳交活會
    會款，致由甲○○以「陳春合」之名詐得該次合會金八十萬元。嗣於八十九年三
    月二十五日、九十年十二月二十五日、九十一年一月二十五日，甲○○又承前概
    括犯意，連續以同一手法，先後偽造「陳春合」、會員「蔡德山」（即蔡德章）
    及會員「古雲鴻」之標單各一張後持以行使競標，而分別以「陳春合」之名義標
    得合會金七十八萬元；以「蔡德山」、「古雲鴻」之名義各標得三十八萬元之合
    會金，足以生損害於古雲鴻、蔡德章及其他活會會員（冒標日期、得標金額、活
    會人數及詐得金額等詳如附表一所示）。甲○○以「陳春合」名義詐標合會金後
    ，於八十九年二月一日在屏東師範學院向乙○○收會錢時，因會員乙○○要求甲○○提供得標會員之本票作擔保，甲○○為掩飾犯行，遂又基於偽造本票之犯意
    ，並意圖供行使之用，乃於當日至屏東縣屏東市市區內某刻印店，委由不知情之
    刻印業者刻製「陳春和」之印章一枚，再於同日在其屏東市○○路七二四巷二十
    一號五樓之一住處，偽造發票人為「陳春和」（有簽名及印文），地址為雲林縣
    東勢鄉○○路六八號，票面金額為二萬六千元，發票日為八十九年二月一日，無
    條件擔任支付之如附表三所示之本票上，偽造「陳春和」簽發之本票共二張於同
    日在該學院交予乙○○（參加兩會）收執。嗣於九十年三月間，甲○○再次自任
    會首，邀集丁○○、丙○○、古雲鴻（互助會會單上載為「谷雲鴻」）等二十六
    人訂立另一合會契約（共計三十三會，以下簡稱「第二會」），約定活會會員應
    自九十年三月起至九十三年一月止，於每月一日，每會繳付會款兩萬元予會首甲○○，甲○○則於每月二十五日在屏東師範學院體育組內主持開標，由出標會員
    在會款上附加利息之方式，由標息最高者標取合會金。甲○○亦將虛列「陳春和
    」（一會）於會單，以便俟機冒名標取合會金。九十一年一月二十五日，甲○○
    即承前意圖為自己不法所有及行使偽造私文書之概括犯意，在開標地點偽造「陳
    春和」之署名及填寫五千元之利息於未載「標單」文字之紙張上，持之參與競標
    而冒充得標，足以生損害於「陳春和」，並致使其他活會會員陷於錯誤而分別交
    付會款，詐得該次合會金四十四萬元（冒標日期、得標金額、活會人數及詐得金
    額等詳如附表二所示）。上開偽造之標單紙張，均於甲○○冒用得標後即予撕毀
    丟棄滅失。
二、案經乙○○、丁○○、丙○○提起自訴。
    理  由
一、訊據上訴人即被告甲○○對於右揭事實坦承不諱，核與自訴人乙○○、丁○○、
    丙○○等人指訴情節相符，並經證人古雲鴻、蔡德章、丁黃芽、吳金珠、林美娟
    等人於原審時均證述無訛，復有互助會會單兩紙、本票影本一紙附卷可稽，事證
    已明。至於辯護意旨稱「關於偽造有價證券部分係承審法官尚未發覺前即先行自
    首」云云，按牽連犯為裁判上一罪，如全部犯罪未發覺以前，被告就其中一部分
    犯罪為自首，固有自首效力及於全部犯罪之問題，但被告因偽造文書及詐欺等罪
    經自訴人提起自訴已被發覺，其後於法官訊問中陳述牽連犯偽造本票之犯行，並
    不符合刑法第六十二條之規定，不應認有自首之效力（最高法院七十三年度第二
    次刑事庭會議決議參照）。何況該偽造有價證券犯行，係原審法官訊問下才供述
    在卷（見原審卷第八八頁），更無主動供出自首之問題，上開所辯並不足採。本
    件事證已經明確，被告犯行堪以認定。
二、被告坦承所偽造之標單，僅填寫金額及姓名，且該姓名非為投標會員身分之識別
    ，由其記載內容實不足以明瞭其用意何在，必須依互助會之習慣，始能瞭解係會
    員表示競標及標取會款利息之證明，故本件標單應屬刑法第二百二十條第一項之
    準私文書。被告偽造如事實欄所載會員名義之標單，復持以行使而詐收會款，足
    以生損害於被冒標會員及其他活會會員，核其所為，另犯刑法第二百十六條、第
    二百十條、第二百二十條第一項之行使偽造準私文書罪。其偽造會員署押於標單
    上，為行使偽造準私文書之部分行為，而偽造準私文書後更進而行使，偽造準私
    文書之低度行為，為高度之行使偽造準私文書行為所吸收，均不另論偽造署押及
    偽造準私文書罪，僅論以行使偽造私文書罪。又被告冒用「陳春合」等人名義向
    各活會會員詐取會款，被害人既有多人，其以一行為而同時觸犯數罪名，應依想
    像競合犯之規定，從一重依詐欺取財罪論處。又查本票係票據法第三條所稱之票
    據，其權利之發生、移轉及行使以持有該票據為要件，自屬刑法所稱之有價證券
    ，被告意圖供行使之用而同時偽造上開本票兩張，核其所為，係犯刑法第二百零
    一條第一項之意圖供行使之用而偽造有價證券罪。被告偽刻「陳春和」印章之行
    為為偽造有價證券之階段行為，其在本票上偽造「陳春和」簽名及印文之行為，
    為偽造有價證券行為之一部；其偽造有價證券後持以行使，其行使之低度行為則
    為偽造之高度行為所吸收，均不另論罪。被告利用不知情之刻印業者偽刻「陳春
    和」印章一枚，為間接正犯。被告先後多次行使偽造準私文書及詐欺取財，時間
    均在互助會之會期內，使用之手段及所犯罪名相同，顯係基於一個概括犯意反覆
    為之，皆為連續犯，爰依刑法第五十六條之規定以一罪論，並各加重其刑。其所
    犯上開三罪間，有方法目的之牽連關係，為牽連犯，應從一重之偽造有價證券罪
    處斷。自訴人雖僅就被告行使偽造私文書及詐欺取財之犯行提起自訴，然自訴人
    就犯罪事實一部起訴者，其效力及於全部，本案被告偽造有價證券之事實，雖未
    經起訴，然與起訴部分，有牽連犯之關係，已如前述，本院自應就屬於裁判上一
    罪之該部犯罪事實併予審究。此外，偽造有價證券罪之法定最低刑為三年以上有
    期徒刑，考其立法意旨在維護市場秩序，保障交易信用，但此二張本票，係乙○○特別要求被告另行提出得標人陳春和簽發之本票，藉此擔保會款之用，被告為
    應其要求而致罹此刑章，一時思慮不周，所簽發二張金額各二萬六千元之原意在
    擔保會款而已，並無危害市場交易之秩序，核與一般偽造票據行使之惡性犯行有
    間，其犯罪情狀顯堪憫恕，若處以法定最低度刑，仍不免有法重情輕之嫌，爰依
    刑法第五十九條規定，酌減輕其刑。
三、原審據以論罪科刑，固非無見。惟查（一）按民間互助會之標單，通常僅填寫一
    定之金額及姓名，如單從該記載內容上之形式觀之，殊無法瞭解其為何種用意之
    證明，而必須依據習慣或特約，始足以表示該一定之金額即為標取會款之利息，
    該姓名即為標取會款之會員，故偽造該標單應認為偽造同法第二百二十條第一項
    以文書論之私文書，除非該標單上有書明「標單」二字（最高法院八十五年台上
    字第一○五號判決意旨參照）。原判決認定被告偽造標單，然該未查明標單上有
    無書寫名稱「標單」字樣，亦未說明被告所偽造係刑法第二百二十條第一項所定
    之準私文書，均有未洽；（二）被告冒用「陳春合」等人名義向如附表一、二之
    多數活會會員收取會款，理由欄未論以想像競合犯，亦有未合；（三）原判決認
    定被告第一會標息不詳，所詐得金額各為八十九萬二千元或約八、九十萬元，第
    二會標息不詳，所詐得金額六十六萬元及利息，所認偽刻印章時日為八十九年一
    月二十三、二十四日、附表本票之發票日記載為一月二十五日，及第二會係九十
    一年一月一日開標，均與事證不符（詳如本院筆錄、附表及原審卷第一○五頁、
    第一二三頁），顯有違誤；（四）偽造之「陳春合」等人之互助會標單五張，於
    各該合會開標後，即已當場撕毀丟棄而不存在，已據被告在原審及本院供明在卷
    （見原審卷第八七頁及本院卷第二六頁），自無從予以宣告沒收，原判決仍依刑
    法第三十八條第二款規定諭知沒收，尚有不當；（五）按有罪之判決書，記載犯
    罪事實，必須詳確記載，諸凡有關犯罪時間、地點、方法、態樣，及其他與適用
    法律有關之事項，均應為詳實之認定，始足為適用法律之依據，否則判決理由即
    屬無所憑藉。被告於原審已供明其偽造陳春和之本票係在發票日在其住處內（見
    原審卷第一二四頁），原判決就此犯罪地點漏未記載，亦有疏誤。（六）按同時
    偽造同一被害人之多張本票時，其被害法益仍僅一個，不能以其偽造之本票張數
    計算其法益（最高法院七十三年台上字第三六二九號判例參照）。自訴人指稱「
    我跟被告同時要兩張本票」等語（見本院卷第二七頁），被告亦稱「是二月一日
    向乙○○收會錢時，當天去偽刻印章並偽造陳春和本票二張」等語（見本院卷第
    二五頁）。原判決認定被告於八十九年及九十一年一月二十五日偽造本票，尚嫌
    無據；（七）被告之其犯罪情狀，客觀上足以引起一般人之同情，並經自訴人乙○○、丁○○到庭陳明「被告均依和解償還，都很有誠意，如果被告判刑入監，
    失去學校教職，恐怕無法如期清償欠款」等語，原審未加以審酌予以適當量刑，
    仍有未洽。被告上訴認量刑過重，為有理由，且原判決另有其他可議之處，自應
    由本院將原判決予以撤銷改判。
四、審酌被告並無犯罪前科，其學歷為大學畢業，目前在師範學院體育系任教，因遭
    他人倒會，而以會養會之手段詐取他人財物，詐欺所得金額多達二百餘萬元，被
    害人所受之損失，尚知坦承犯行且有悔意，與自訴人乙○○、丁○○已達成和解
    ，並依約償還自訴人丙○○及被害人古雲鴻、蔡德章之損失，亦有和解書一份及
    收據影本六份在卷為憑等一切情狀，爰量處有期徒刑二年，以資懲儆。又被告前
    未曾受有期徒刑以上刑之宣告，此有台灣屏東地方法院檢察署刑案資料查註紀錄
    表及台灣高等法院被告全國前案紀錄表各一份附卷可參，經此次科刑後，當知所
    警惕，而無再犯之虞，已與被害人達成和解並按期履行償還責任，且自訴人再次
    表明不願追究，願意原諒被告，本院認其所受之宣告刑，以暫不執行為適當，併
    予宣告緩刑三年，以啟自新。再按沒收雖具有保安處分之性質，但依刑法第三十
    四條第二款規定，為從刑之一種，與主刑有其從屬關係，如行為後，法律有所變
    更，而主刑之法定最高度及最低度刑，與修正前之舊法完全相同，或僅沒收之從
    刑規定有所更易，主刑並未修正時，則沒收部分，固不生比較問題，依從新之原
    則，皆應適用修正後之法律，最高法院八十七年度台上字第三三九七號裁判意旨
    可資參照。被告行為後，刑法第二百零五條已於九十年六月二十日修正公布，如
    附表三所示之本票二張，雖未經扣案，然不能證明業已滅失，揆諸前揭裁判意旨
    ，自應依修正後刑法第二百零五條之規定予以宣告沒收。而本票上偽造之「陳春
    和」署名印文，屬偽造本票之一部分，已因本票之沒收而包括在內，爰不另為沒
    收之諭知。又被告偽造「陳春和」印章一枚，亦未扣案，然不能證明已經滅失，
    故應依刑法第二百十九條之規定宣告沒收。至於偽造之「陳春合」、「陳春和」
    、「蔡德山」、「古雲鴻」等人之互助會標單五張，及其上偽造之被冒標人「陳
    春合」等五枚署押，於各該合會開標後，即已當場撕毀丟棄而不存在，已據被告
    在本院供明在卷，自無從予以宣告沒收，併予敘明。
五、自訴意旨另以：被告甲○○先後於八十八年十一月二十五日、八十八年十二月二
    十五日、八十九年四月二十五日，在前開「第一會」中分別冒用黃芽、林美娟、
    黃芽等人名義，偽造渠等名義之標單，持以行使投標，致自訴人等陷於錯誤，而
    任被告以所冒用之會員名義得標，分別詐得八十八萬元、八十八萬六千元、九十
    一萬元合會金，因認被告甲○○涉犯刑法第二百十六條、第二百十條之行使偽造
    私文書罪及同法第三百三十九條第一項之詐欺取財罪嫌云云。然查：
  (一)丁黃芽（即「第一會」、「第二會」會單中之「黃芽」）為被告之母親，其確有
    加入前開兩互助會，並繳納會錢，嗣後因其知其女即被告遭人倒會，遂授權被告
    以其名義標會，將標得之合會金償還他人等情，已據證人丁黃芽於原審證述明確
    ，核與被告辯稱互助會會員「黃芽」為其母親，曾授權其標會等語相符，並有戶
    籍資料一份附卷足憑，堪以採信。
  (二)林美娟為被告友人吳金珠（被告與吳金珠於就讀大學時期為學姐妹關係）之友人
    ，經由吳金珠招攬加入右開「第一會」，並由吳金珠先行代墊會款，嗣後因林美
    娟表示無意跟會，遂由吳金珠自行承接林美娟之會員資格，並以林美娟之名義於
    八十八年十二月二十五日標取合會金八十八萬六千元，被告甲○○未曾直接向林
    美娟確認等情，業據證人吳金珠於原審結證屬實。證人林美娟亦證稱：「八十八
    年之前，我有跟甲○○老師的另一個會，會沒有結束，她問我結束後要不要續會
    ，我跟她說要考慮看看，嗣因地緣的關係且剛生小孩，並沒有給他明確的答覆，
    之前的會我都是吳金珠老師她來斗六我家拿，或是我去屏東玩時拿過去給她。基
    於上述考慮，且我在斗六有跟會，所以若繼續跟會的話沒有辦法，所以就沒有明
    確的答覆他，八十九年時吳金珠老師來斗六玩，她跟我說要收會錢，我就說我沒
    有要跟會，怎麼會跟我收會錢，她是跟我說『我問你，你都沒有答覆，我以為你
    要跟會』，但我也沒有明確跟她說我要跟會。她拿會單要給我，我說經濟不許可
    ，沒有辦法，之後的事情我就不知道。因為會單上有我的名字，我有跟她說我不
    行，但她說會單已發出去怎麼辦，我有跟她說我不行，請她要處理」等情屬實，
    核與被告所辯：「有林美娟這個人，她是我學妹幫我找的人，她之前就有參加過
    我的會了，她是授權吳金珠來標會的，以林美娟的名義標的會，．．會錢我也是
    向吳金珠收的．．」等語相符。
  (三)綜上所述，丁黃芽曾授權被告以黃芽名義標取合會金及以林美娟名義標取合會金
    者乃吳金珠，並非被告，被告對吳金珠是否獲得林美娟授權一事並不知曉等情，
    已堪認定。因此自訴人認被告此部分涉有行使偽造私文書及詐欺取財等罪嫌即有
    未合，此外，復查無其他證據證明被告確有自訴人所指此部之犯行，惟自訴意旨
    似認此部分與前揭論罪科刑部分有連續犯之裁判上一罪關係，爰不另為無罪之諭
    知。
六、自訴人丁○○、丙○○經合法傳喚，無正當理由不到庭，爰不待其陳述而為判決
    。
據上論結，應依刑事訴訟法第三百六十九條第一項前段、第三百六十四條、第二百九
十九條第一項前段、第三百四十三條、第三百三十一條第一項，刑法第二條第二項、
第五十六條、第二百十六條、第二百十條、第三百三十九條第一項、第二百零一條第
一項、第五十五條、第五十九條、第七十四條第一款、修正後第二百零五條、第二百
十九條，罰金罰鍰提高標準條例第一條前段，判決如主文。
中      華      民      國     九十二    年       八      月     五     日
                              臺灣高等法院高雄分院刑事第三庭
                                  審判長法官  周賢銳
                                        法官  謝宏宗
                                        法官  黃建榮
右正本證明與原本無異。
如不服本判決應於收受本判決後十日內向本院提出上訴書狀，其未述上訴理由者，
並得於提起上訴後十日內向本院補提理由書狀（均須按他造當事人之人數附繕本)「
切勿逕送上級法院」。
                                      書記官  鄭翠芬
中      華      民      國     九十二    年       八      月     五     日
附錄：本判決論罪科刑法條：
中華民國刑法第二百十六條
行使第二百十條至第二百十五條之文書者，依偽造、變造文書或登載不實事項或使登
載不實事項之規定處斷。
中華民國刑法第二百十條
偽造、變造私文書，足以生損害於公眾或他人者，處五年以下有期徒刑。
刑法第三百三十九條第一項
意圖為自己或第三人不法之所有，以詐術使人將本人或第三人之物交付者，處五年以
下有期徒刑、拘役或科或併科一千元以下罰金。
刑法第二百零一條第一項
意圖供行使之用，而偽造、變造公債票、公司股票或其他有價證券者，處三年以上十
年以下有期徒刑，得併科三千元以下罰金。
 附表一（即第一會）：
 八十八年十月至九十二年六月止，每月二萬元，會員連同會首共四十五會，每月二
 十五日開標，採外標制之互助會。
┌──┬────┬─────┬────┬────┬─────┬─────┐
│項次│冒標日期│得標金額  │應繳會款│活會人數│應收金額  │人頭會員或│
│    │        │          │        │        │          │被冒標會員│
├──┼────┼─────┼────┼────┼─────┼─────┤
│一  │89.1.25 │6,000元   │20,000元│40      │80,000元  │陳春合(人 │
│    │        │          │        │        │          │頭會員    │
├──┼────┼─────┼────┼────┼─────┼─────┤
│二  │89.3.25 │6,000元   │20,000元│39      │780,000元 │陳春合(人 │
│    │        │          │        │        │          │頭會員    │
├──┼────┼─────┼────┼────┼─────┼─────┤
│三  │90.12.25│6,000元   │20,000元│19      │380,000元 │蔡德山(被 │
│    │        │          │        │        │          │冒標會員  │
├──┼────┼─────┼────┼────┼─────┼─────┤
│四  │91.1.25 │6,000元   │20,000元│19      │380,000元 │古雲鴻(被 │
│    │        │          │        │        │          │冒標會員  │
├──┴────┴─────┴────┴────┴─────┴─────┤
│詐得金額共計：2,340,000元                                             │
└───────────────────────────────────┘
 附表二（即第二會）：
 九十年三月至九十三年一月止，每月二萬元，會員連同會首共三十三會，每月二十
 五日開標，採外標制之互助會。
┌──┬────┬─────┬─────┬────┬─────┬────┐
│項次│冒標日期│得標金額  │應繳會款  │活會人數│應收金額  │人頭會員│
├──┼────┼─────┼─────┼────┼─────┼────┤
│一  │91.1.25 │5,000元   │20,000元  │22      │440,000元 │陳春合  │
│    │        │          │          │        │          │        │
└──┴────┴─────┴─────┴────┴─────┴────┘
 附表三（即偽造之本票）：
 ┌─────┬──────────┬───────┬────────┐
 │ 發票人   │  發票日期          │  票面金額    │   票  號       │
 ├─────┼──────────┼───────┼────────┤
 │ 陳春和   │八十九年二月一日    │  二萬六千元  │ 五八二九○六   │
 ├─────┼──────────┼───────┼────────┤
 │ 陳春和   │八十九年二月一日    │  二萬六千元  │ 不明           │
 └─────┴──────────┴───────┴────────┘


司法院資訊處製作；財團法人民間司法改革基金會備份。
